【裁判字號】    98,上訴,4231
【裁判日期】    990119
【裁判案由】    妨害性自主
【裁判全文】
臺灣高等法院刑事判決                98年度上訴字第4231號
上  訴  人
即  被  告  甲○○
選任辯護人  徐揆智律師
            林幸慧律師
上列上訴人因妨害性自主案件，不服臺灣板橋地方法院97年度訴
字第5040號，中華民國98年7 月31日第一審判決（起訴案號：臺
灣板橋地方法院檢察署97年度偵字第26297號）， 提起上訴，本
院判決如下：
    主  文
上訴駁回。
    事  實
一、甲○○前於民國93年間因對女子為強行摟抱並觸摸胸部之行
    為而犯強制猥褻罪，經本院以94年度上訴字第4036號刑事判
    決判處有期徒刑6月，緩刑3年，於95年5 月22日確定（未構
    成累犯）。
二、甲○○經上開偵審程序後，已明知對女子為猥褻行為之違法
    性，詎猶不能悔改，於97年8月9日晚間約11時許，騎乘車牌
    號碼CSL-808 號重機車行經臺北縣板橋市某處時，見身著裙
    子獨自騎乘機車之代號00000000號之成年女子（年籍詳卷，
    下稱Ａ女），竟起以掀裙脫褲之手段藉以窺視Ａ女內褲及下
    體以滿足其自己慾望之邪念，隨即騎乘機車尾隨Ａ女。於同
    日晚間約11時30分許，Ａ女返抵居住之公寓大樓（地址詳卷
    ），於開門進入公寓大門並準備關起大門時，尾隨於Ａ女後
    方之楊進富見狀，為能達成其上開慾念，竟基於侵入住宅強
    制猥褻之犯意，於Ａ女關起大門前，以一手持行動電話佯稱
    講電話而以另一手推開大門之方式，阻礙Ａ女關起大門，即
    在未向Ａ女告知來意且未經Ａ女許可之情形下，進入該公寓
    內，致使Ａ女誤認甲○○為同棟公寓住戶或訪客而未責令其
    離去，即在該門邊信箱拿取信件，甲○○於Ａ女取信件時，
    更以佯向Ａ女詢問該公寓內有無住戶「陳小姐」及該棟公寓
    有無電梯等問題之手段，以期降低Ａ女之戒心，並待Ａ女取
    完信件上樓時，跟隨Ａ女身後上樓，Ａ女將行至三樓之樓梯
    間時，因發覺甲○○係跟隨伊上樓，遂回頭查看當時在二樓
    之甲○○之動靜，甲○○於發覺Ａ女回頭查看後，便再佯向
    Ａ女詢問一層樓有幾戶住戶，以降低Ａ女之戒心，經Ａ女回
    答後，甲○○隨即自其所在二樓樓梯處衝上Ａ女所站立之三
    樓樓梯處，未經Ａ女之同意，強行掀起Ａ女裙子並觸及Ａ女
    臀部且拉下Ａ女內褲至Ａ女大腿處，對Ａ女為強制猥褻得逞
    。Ａ女因此受驚嚇而大叫，甲○○聽聞Ａ女大叫後，隨即向
    樓下逃逸。嗣經Ａ女報警，由警調閱路口監視器畫面，始循
    線查獲上情。
三、案經Ａ女訴由臺北縣政府警察局海山分局報告臺灣板橋地方
    法院檢察署檢察官偵查起訴。
    理  由
一、證據能力部分：
  (一)按被告以外之人於審判外之言詞或書面陳述，除法律有規定
    者外，不得作為證據，刑事訴訟法第159 條第1 項定有明文
    。查本件證人Ａ女於警詢中之陳述，業經被告之辯護人以屬
    於審判外之陳述而不予同意作為證據（見本院卷第49頁），
    檢察官並未釋明上開證據有傳聞證據之例外，且本院審酌證
    人Ａ女上開審判外之陳述，核與其嗣於原審審理時，以證人
    身分到庭具結並接受交互詰問所為證述本案之主要情節，並
    無不符，即無適用刑事訴訟法第159 條之2 規定傳聞證據例
    外之餘地，是證人Ａ女上開警詢之陳述，自不得作為證據。
  (二)次按刑事訴訟法第159 之1 第2 項規定：「被告以外之人於
    偵查中向檢察官所為之陳述，除顯有不可信之情況者外，得
    為證據」，證人Ａ女於檢察官偵訊時，已具結在案，有其所
    書立之結文1 紙在卷可佐，且檢察官乃通曉刑事訴訟法相關
    規定之專業法律人士，並代表國家實施追訴犯罪之權責，衡
    諸常情，應無對證人偵訊時，施以任何強暴、脅迫、利誘、
    詐欺、疲勞訊問、違法羈押或其他不正方法之可能，而被告
    或辯護人復未能舉出證人Ａ女於上開時間接受檢察官偵訊時
    ，有受何強暴、脅迫、利誘、詐欺、疲勞訊問、違法羈押或
    其他不正方法之訊問，自無顯不可信之情況，則揆諸上開條
    文之規定，證人Ａ女於檢察官偵訊時所為之陳述，自有證據
    能力。且被告及辯護人於原審審理時聲請傳喚證人Ａ女，業
    經原審審理時傳喚到庭，由當事人行交互詰問，已補足調查
    ，是證人Ａ女於檢察官訊問時所為之證述，自具有證據能力
    。
  (三)另被告及其辯護人於本院準備及審判程序中主張被告警詢筆
    錄無證明力，因被告當時太緊張，所述不是事實等語（見本
    院卷第49頁、第60頁）。按「證據能力」與證據之「證明力
    」不同，前者乃指立證資料得為證據之法律上資格；後者則
    指其證據於證明某種事實，具有何等實質之價值。故「證據
    能力」乃資格之有無，「證據證明力」則為效力強弱之問題
    。亦即有證據能力，非必有證據證明力；而僅爭執證據之證
    明力，亦難謂係否定其證據能力（參最高法院97年度台上字
    第1703號判決意旨）。又證據之證明力如何，由事實審法院
    本於確信自由判斷之，此項自由判斷之職權行使，苟係基於
    吾人日常生活之經驗，而未違背客觀上應認為確實之定則，
    又已敘述其何以為此判斷之理由者，亦不容漫指為違法。被
    告及其辯護人在本院準備程序與審判期日，就被告之警詢筆
    錄是否具有證據能力均未予爭執，且迄言詞辯論終結前亦未
    再聲明異議，雖陳稱因為緊張，所以講的不實在云云，亦僅
    爭執其證明力，揆諸上開說明，被告於警詢之自白，並非無
    證據能力。
  (四)至本件認定事實所引用之其他卷內所有卷證資料，並無證據
    證明係公務員違  背法定程序所取得，與本案亦有自然之關
    連性，檢察官、被告及其辯護人於本院準備程序及審判期日
    均不爭執該等卷證之證據能力，且迄至言詞辯論終結前亦未
    再聲明異議，且卷內之文書證據，亦無刑事訴訟法第159 條
    之4 之顯有不可信之情況或其他不得作為證據之情形，本院
    認引為證據為適當，是依刑事訴訟法第159條之4、159條之5
    等規定，下述認定事實所引用之證據方法依法均應認有證據
    能力。
二、訊據上訴人即被告甲○○直承其於上開時地，見身著裙子之
    Ａ女頗有姿色，而起掀裙窺視Ａ女大腿及內褲，以滿足自己
    性慾之淫念，遂騎乘機車尾隨Ａ女機車至Ａ女居住之公寓樓
    下門外，並趁Ａ女要關上樓下大門之際，佯裝在講行動電話
    ，以手擋門而隨Ａ女進入公寓大樓內，又尾隨Ａ女走樓梯上
    樓，而在該公寓三樓樓梯間掀Ａ女裙子並有觸及Ａ女臀部等
    情不諱（見本院卷第48頁反面、第49頁），惟矢口否認有拉
    下Ａ女內褲之行為，辯稱：Ａ女當時穿褲襪，所以伊沒有看
    到、也沒有拉下Ａ女之內褲云云。選任辯護人則辯以：公
    寓大廈進出人員頻繁，樓梯間已成為多數人得出入之公共領
    域，非屬個人得不受侵擾之居住空間，且被告進入公寓係經
    Ａ女同意進入，Ａ女未對被告為退去之要求，被告進入公寓
    內樓梯間之行為自不該當侵入住宅；被告並無對Ａ女施以
    強暴、恐嚇之強制手段，所為僅該當性騷擾防治法第25條之
    強制觸摸罪云云。惟查：
  (一)前揭犯罪事實，業據證人Ａ女於偵查中具結證述：「我進到
    我…家大門，在門要關上時，被告突然出現…，當時約晚上
    十一點多。」、「他（被告）進來時，當時我在看信箱，被
    告假裝他在講電話…，後來被告就問我說，我家五樓有沒有
    住一位陳小姐，我跟他說沒有，後來我已經往樓上走，他又
    問我這裡是不是只有樓梯沒有電梯，我跟他說沒有…，我走
    到快三樓，我發現被告…已經走到二樓，我回頭看他時，他
    還有停頓一下，我到三樓時，被告就問我一樓有幾戶，我回
    答他有三戶，那時他就突然衝上來，掀開我的裙子，將我的
    內褲拉到大腿的地方，我大叫一聲，被告就跑掉了。」、「
    …我當天穿的是Ａ字裙，他脫我內褲的時候，有碰到我臀部
    的地方。」等語綦詳（見偵查卷第30頁、第31頁）；復於原
    審審理時再堅指：「…當我進入大門時，準備門要關時後面
    有人衝進來把門推開，當時我在門邊看信箱，他進來假裝在
    講電話…，他門我說五樓住戶有無一位陳小姐，我回答他說
    我不知道，然後…我快走到三樓時，他突然衝上來在我背後
    問我說一層樓有幾戶，就衝到我後面掀我裙子，把我內褲脫
    下來，我大叫一聲被告就跑了。」等情不移（見原審卷第11
    1頁反面）。 而被告對證人Ａ女所指述上情，除否認有拉下
    Ａ女內褲乙節以下，其餘均坦承不諱，另有被告尾隨被害人
    騎乘機車之車籍查詢基本資料、路口監視器翻拍照片及現場
    照片等證物附卷可參（見偵查卷第15頁至第18頁）。則證人
    Ａ女證述前後一致，且無重大反覆、齟齬之瑕疵可指，自堪
    信實。
  (二)被告雖辯稱：伊只是想看Ａ女之大腿和內褲，而於掀起Ａ裙
    子時，不經意碰觸到Ａ女之臀部，當天Ａ女有穿褲襪，伊沒
    有脫Ａ女之內褲云云。然查：
  1.被告於警詢時已坦稱：「我當日尾隨被害人…至其住處（樓
    梯間），我見其年輕，想摸被害人屁股，一時起了慾念，又
    一時緊張才會脫去被害人內褲。」、「…我先掀開其裙子後
    ，被害人就大叫，我有拉一點其內褲，我見其大叫，馬上就
    逃離現場。」等情不諱（見偵查卷第6頁、第7頁）。倘事實
    上確無拉下Ａ女內褲之事，縱使被告於警詢時處於緊張狀態
    ，對案發經過之交待，或許會過於簡略，或語意不清，但不
    至於會無中生有，虛構對己不利之事實，被告所辯警詢係因
    緊張而為不實陳述云云，已難採信。且被告於警詢時坦承拉
    下Ａ女所著內褲等語，核與證人Ａ女證述被告拉下Ａ女所著
    內褲至大腿位置之情相符，已如前述，觀諸證人Ａ女於偵查
    中及在原審審理時經反覆詰（訊）問，均能清晰記憶其遭猥
    褻之細節，前後互核相符，若非親身見聞經歷，當不能為此
    堅定明確之指述。
  2.被告雖又以當天Ａ女身著褲襪，故伊不可能拉下Ａ女內褲云
    云置辯。惟迭據證人Ａ女於偵查中及原審審理時結證否認其
    當天有著褲襪乙節 （見偵查卷第31頁、原審卷第111頁反面
    ），且依被告供承其騎車尾隨證人Ａ女，復在公寓大樓內與
    Ａ女有對話，再跟隨Ａ女身後走樓梯上到二、三樓等節，可
    知被告有相當時間、充分機會端詳Ａ女之穿著，尤其在尾隨
    Ａ女走樓梯上樓時，其居下仰高，果若被告所辯Ａ女有著褲
    襪乙節為真，則其當能看清Ａ女所著褲襪顏色，然質之被告
    卻稱沒有注意到褲襪顏色等語（見本院卷第48頁反面），上
    開所辯是否與事實相符，已堪質疑。再依被告坦承其企圖掀
    起Ａ女裙子以窺視Ａ女大腿及內褲，而滿足自己之性慾等語
    （見本院卷第48頁反面、第49頁），參以被告在Ａ女要關門
    之際，佯裝講行動電話推門而入，避免Ａ女質問，並設想問
    題請問Ａ女，以降低Ａ女戒心，足見被告是有計劃犯案，尚
    屬冷靜之徒，倘Ａ女當天有著褲襪，縱使被告掀起Ａ女裙子
    ，亦無法看清大腿肉體及內褲形狀、顏色、花色等，被告豈
    會在無法滿足目的之情形下，甘犯法禁，去掀起Ａ女裙子？
    亦足證被告辯稱：Ａ女身著褲襪，故不可能拉下Ａ女內褲云
    云，係事後卸責之詞，不足採信。被告之辯護人聲請將告訴
    人及被告送測謊鑑定，以釐清被告有無拉下Ａ女內褲一節，
    惟按測謊之證據方法，係依一般人在說謊時，會產生遲緩、
    緊張、恐懼、不安等心理波動現象，乃以科學方法，由鑑定
    人利用膚電測謊儀器，將受測者上開情緒波動反應予以紀錄
    ，資以判斷受測者有無說謊。測謊所得之證據，固非不得參
    酌其他證據以判斷待證事實，然無論施測方或受測方，抑或
    測謊設備，仍不能謂無可能之變數存在，自難認足以作為唯
    一及絕對之依據。此部分事證已明確，並經本院認定如前所
    述，其聲請測謊核無必要，附此敘明。
  (三)綜上，本件事證已臻明確，被告犯行堪以認定，應予依法論
    科。
三、論罪科刑部分：
  (一)按犯刑法第224條之強制猥褻罪，而有刑法第222條第1項第7
    款規定之「侵入住宅或有人居住之建築物、船艦或隱匿其內
    犯之者。」情形，係犯刑法第224條之1之加重強制猥褻罪。
    又上開該加重條件規定所謂之「住宅」，乃指人類日常居住
    之場所而言，公寓亦屬之。至公寓樓下之「樓梯間」，雖僅
    供各住戶出入通行，然就公寓之整體而言，該樓梯間為該公
    寓之一部分，而與該公寓有密切不可分之關係，是侵入公寓
    樓下之樓梯間，即難謂無同時妨害居住安全之情形（最高法
    院76年台上字第2972號判例要旨參照）。而所謂之「侵入」
    係指未經該條款所指之住宅、建築物、船艦之管領人或居住
    其內有權同意他人得否進入之人之允許而進入。本案被告係
    於Ａ女進入公寓後關起大門前，以佯裝講行動電話，一手推
    開大門阻礙Ａ女關門之方式，進入該公寓內之情，已如前認
    定，被告及辯護人雖辯稱被告係隨Ａ女開門後而進入，Ａ女
    並未反對被告進入，不能論以侵入住宅云云，惟本案被告既
    係以阻礙Ａ女關門之推門動作而進入該公寓內，除已能認被
    告構成侵入行為外，被告於推門進入時係佯裝為與人通話，
    而於其進門後又再向Ａ女佯詢同棟住戶，是被告上開所為，
    均係以欺騙之方式，欲使Ａ女誤信其有進入該公寓之正當理
    由，被告既以非法之手段欲取信於Ａ女，Ａ女既已處於被告
    行使欺騙手段之不實狀態中，自不生Ａ女有無同意之問題；
    亦即，被告本無權進入Ａ女居住之公寓，以上開推門及欺騙
    之詐術，侵入該公寓並再詐使Ａ女不及責令其離開，自屬侵
    入住宅之行為。被告及辯護人就此所辯，並無足取。
  (二)再查88年4月21日修正前刑法第224條第1 項之構成要件，原
    規定「對於男女以強暴、脅迫、藥劑、催眠術或他法，至使
    不能抗拒而為猥褻之行為」，而所謂「他法」，依當時規定
    固指類似於強暴、脅迫、藥劑、催眠術或與之相當之方法。
    惟於88年4 月21日修正時，已修正為「對於男女以強暴、脅
    迫、恐嚇、催眠術或其他違反其意願之方法，而為猥褻之行
    為者（修正後僅有一項）」，依立法理由說明，係以原條文
    之「至使不能抗拒」，要件過於嚴格，容易造成受侵害者，
    因為需要「拼命抵抗」而致生命或身體方面受更大之傷害，
    故修正為「違反其意願之方法」（即不以「至使不能抗拒」
    為要件）。則修正後所稱其他「違反其意願之方法」，應係
    指該條所列舉之強暴、脅迫、恐嚇、催眠術以外，其他一切
    違反被害人意願之方法，妨害被害人之意思自由者而言，不
    以類似於所列舉之強暴、脅迫、恐嚇、催眠術等相當之其他
    強制方法，足以壓抑被害人之性自主決定權為必要，始符立
    法本旨（最高法院97年度第5次刑事庭會議決議參照）。 換
    言之，刑法第224 條修正後，已經明文揭示擴張強制猥褻行
    為適用之範圍，自不待言。又性騷擾防治法第25條所規定之
    強制觸摸罪，係指行為人對於被害人之身體為偷襲式、短暫
    性之不當觸摸行為，而不符刑法第224 條強制猥褻罪之構成
    要件，始足當之（參最高法院97年度台上字第4621號判決要
    旨）。本件被告利用被害人進入公寓樓梯間、準備上樓之際
    ，以假意詢問本棟住戶情形、電梯設備有無等手段，鬆懈被
    害人防衛之心後尾隨而上，並在發覺被害人心生警覺時，再
    突然衝上前去對被害人為掀裙脫褲之動作，以此顯然違反被
    害人意願之強暴方法，致被害人性自主決定權受侵害，且被
    害人於受害過程中，有尖叫、求救等反抗之舉措，已意識到
    遭被告侵犯之情狀，與性騷擾情節輕微，而於被害人察覺性
    自主決定權受到侵害時，行為人行為已終了，無壓抑被害人
    意志之性騷擾行為，炯然不同。是以，被告行為當屬猥褻行
    為，而非性騷擾行為至明。被告選任辯護人辯以：本件至多
    構成性騷擾防治法第25條所規定之強制觸摸罪云云，委無足
    採。
  (三)核被告甲○○所為，係犯刑法第224條之1之加重強制猥褻罪
    。
四、原審同此事實認定，適用刑法第224條之1規定，並審酌被告
    緩刑期間內，再犯本案侵入住宅強制猥褻犯行，顯不能懺其
    昔非悔其前過，於街道上偶然見及Ａ女即起色心，為逞一己
    之私慾，以強暴方法對告訴人加重強制猥褻，妨害他人性自
    主權，使告訴人身心俱受催殘，犯罪之動機、手段、目的及
    其智識程度、生活狀況等一切情狀，量處有期徒刑3年6月，
    經核認事用法尚無不合，量刑亦稱妥適。被告猶就其是否拉
    下Ａ女之內褲之行為，及其所為不該當加重猥褻而再事爭執
    ，提起上訴，核無理由，應予駁回。
據上論斷，應依刑事訴訟法第368 條，判決如主文。
本案經檢察官賴正聲到庭執行職務。
中    華    民    國    99    年    1     月    19    日
                  刑事第九庭審判長法  官  陳貽男
                                  法  官  詹駿鴻
                                  法  官  何信慶
以上正本證明與原本無異。
如不服本判決，應於收受送達後10日內向本院提出上訴書狀，其
未敘述上訴之理由者並得於提起上訴後10日內向本院補提理由書
（均須按他造當事人之人數附繕本）「切勿逕送上級法院」。
                                   書記官  王泰元
中    華    民    國    99    年    1     月    19    日

司法院資訊處製作；財團法人民間司法改革基金會備份。
